【裁判字號】    98,上訴,586
【裁判日期】    980827
【裁判案由】    強盜等
【裁判全文】
臺灣高等法院臺南分院刑事判決         98年度上訴字第586號
上  訴  人  臺灣臺南地方法院檢察署檢察官
上  訴  人
即  被  告  甲○○
選任辯護人  蕭麗琍律師
上  訴  人
即  被  告  丙○○
指定辯護人  本院公設辯護人  丁○○
被      告  戊○○
指定辯護人  本院公設辯護人  丁○○
被      告  乙○○原名洪允得
選任辯護人
即扶助律師  李合法律師
            趙培皓律師
上列上訴人因被告強盜等案件，不服臺灣臺南地方法院97年度訴
字第1979號中華民國98年4月10日第一審判決（起訴案號：臺灣
臺南地方法院檢察署97年度偵字第14250、15165號），提起上訴
，本院判決如下：
    主  文
原判決關於被告甲○○、丙○○部分撤銷。
甲○○、丙○○共同攜帶兇器強盜，各處有期徒刑柒年貳月，扣
案小武士刀、電擊棒各壹支均沒收之；又共同攜帶兇器強盜，各
處有期徒刑柒年肆月，扣案小武士刀、電擊棒各壹支均沒收之；
均應執行有期徒刑捌年陸月，扣案小武士刀、電擊棒各壹支均沒
收之。
其餘上訴駁回（戊○○、乙○○部分）
    事  實
一、緣甲○○、丙○○、戊○○及乙○○（原名洪允得）均為相
    互熟識之友人，彼等於民國（下同）97年9月19日凌晨在台
    南市文化中心旁聚會。甲○○因需款孔急，竟起意強盜他人
    財物，乃向丙○○、戊○○及乙○○提議強盜加油站財物花
    用，丙○○附和，戊○○及乙○○則拒絕。甲○○遂與丙○○共同基於意圖為渠等不法所有之攜帶兇器強盜犯意聯絡，
    由丙○○提供其所有，客觀上對人之生命、身體構成威脅，
    足資為兇器之小武士刀（非屬槍砲彈藥刀械管制條例管制刀
    械）、電擊棒各1支做為強盜之工具。戊○○及乙○○2人明
    知甲○○、丙○○欲強盜他人財物，然囿於不當之朋友義氣
    觀念，竟均基於幫助甲○○、丙○○實施攜帶兇器強盜他人
    財物犯行之故意，由乙○○、戊○○分別騎乘甲○○與丙○○以口罩遮住車牌之車號P3X-537號、J2P-660號機車，並後
    載甲○○及丙○○，於同日上午3時30分許，至位於臺南市
    ○○路880號「臺灣優力加油站裕農站」（下稱裕農加油站
    ）內，由甲○○持前揭小武士刀，丙○○則持上開電擊棒下
    車，共同強押適在加油站內值班之加油站員工己○○，並喝
    令：「不要動！」、「搶劫！把錢拿出來！」等語，以此強
    暴之方式，至使其不能抗拒後，強盜己○○腰間之霹靂包內
    財物，並強押己○○至加油站二號島亭內，逕自強盜收銀機
    內之零錢，計共強盜獲取現金約新臺幣（下同）7千餘元後
    ，復分乘仍在加油站旁等候之乙○○、戊○○所騎乘之前開
    機車離去，並同至台南文化中心旁公園處休憩，乙○○、戊○○因僅基於幫助之犯意而不欲朋分強盜所得，乃由甲○○
    、丙○○平分強盜所得財物，並花用殆盡。
二、甲○○、丙○○另基於意圖為自己不法所有之攜帶兇器強盜
    之犯意聯絡，於97年9月23日凌晨2時31分許，皆頭戴安全帽
    ，以口罩遮面，由甲○○騎乘車號P3X-537號機車搭載丙○○，並攜帶前揭足資為兇器之小武士刀、電擊棒各1支做為
    強盜之工具，至位於高雄縣湖內鄉○○路○段3號「臺灣優力
    加油站湖內站」（下稱湖內加油站），推由丙○○先下車持
    小武士刀，強押加油站員工庚○○並恫稱：渠等兄弟正在跑
    路，趕快將身上的錢交出等語，以此強暴之方式，至使其不
    能抗拒，復由甲○○持電擊棒強押庚○○並取走其身上霹靂
    包內之財物，丙○○則將加油站內零錢盤上之零錢取走，計
    共強盜得款現金1萬7千元，並覓地朋分花用殆盡。
三、嗣因己○○、庚○○報警，經警調閱錄影帶，循線查獲上情
    ，並於車號P3X-537號機車內扣得丙○○所有，且供其與甲○○共同強盜所用之小武士刀及電擊棒各1支與彼等強盜時
    所穿著之黑色風衣外套1件、口罩4個、黑色鴨舌帽1頂、半
    罩式安全帽2頂等物。
四、案經台南市警察局第一分局、高雄縣警察局湖內分局報請台
    灣台南地方法院檢察署檢察官偵查起訴。
    理  由
壹、程序部分：
    按被告以外之人於審判外之陳述，雖不符合刑事訴訟法規定
    傳聞證據得為證據之例外規定，而經當事人於審判程序同意
    作為證據，法院審酌該言詞陳述或書面陳述作成時之情況，
    認為適當者，亦得為證據。當事人、代理人或辯護人於法院
    調查證據時，知有刑事訴訟法第159條第1項不得為證據之情
    形，而未於言詞辯論終結前聲明異議者，視為有前項之同意
    ，刑事訴訟法第159條之5定有明文。本案公訴人所引具傳聞
    性質之陳述證據，業經被告、辯護人於本院準備程序時同意
    引為證據（見本院卷第60頁），且被告於審理時表示沒意見
    （本院卷第96頁），迄於本院言詞辯論終結前均未聲明異議
    ，本院審酌以下採為判決基礎之證據於取得過程並無瑕疵，
    與本案待證事實間復具有相當之關聯性，自得採為證據。
貳、實體部分：
一、上開犯罪事實業據被告甲○○、丙○○、戊○○及乙○○於
    原審及本院審理時坦承不諱，核與被害人己○○於警詢、偵
    查及原審審理時、被害人庚○○於警詢陳述遭強盜經過相符
    ，並有被告甲○○、丙○○2人強盜時所使用之小武士刀及
    電擊棒各1支與被告4人於案發之際所穿著之黑色風衣外套1
    件、口罩4個、黑色鴨舌帽1頂、半罩式安全帽2頂等物扣案
    可參，另有裕農加油站監視器翻拍照片37張、湖內加油站監
    視器翻拍相片4張在卷可稽，亦經原審勘驗裕農加油站監視
    錄影光碟屬實，則被告甲○○、丙○○、戊○○及乙○○之
    自白與事實相符，堪以採信，應依法論科。
二、論罪
  (一)按刑法之強盜罪，係以對於被害人施用強暴、脅迫等非法方
    法，所加之威嚇程度足以抑壓被害人之意思自由，達使不能
    抗拒之程度，而取他人之物或使其交付者，即屬之。而所謂
    至使不能抗拒，係指行為人所施用之強暴、脅迫等非法方法
    ，在「客觀上」足使被害人喪失意思自由，並達於不能抗拒
    之程度者而言，即依行為人行為之性質及當時存在之具體情
    狀，可資抑制被害人之抗拒者，即屬相當，至被害人實際上
    有無抗拒，則非所問。查本件被告等人之上開犯罪事實均係
    持小武士刀、電擊棒以強暴、脅迫之方式強取被害人等所任
    職加油站之財物，而被告等人作案用之小武士刀為長13公分
    之木炳、長31公分之金屬刃所構成；電擊棒為塑膠製成，總
    長約21公分、前端金屬接頭約零點7公分等情，業據原審審
    理時當庭勘驗屬實（原審卷第179頁），是扣案之小武士刀
    、電擊棒客觀上足對人之生命、身體構成威脅，具有危險性
    ，應屬兇器無訛。而就一般大眾而言，於凌晨獨自面對攜帶
    小武士刀及電擊棒之歹徒闖進加油站內要求交付財物，自客
    觀上言，確實已足以抑制被害人之抗拒，自堪認定已達至使
    不能抗拒之程度。故核被告甲○○、丙○○2人所為，均係
    犯刑法第330條第1項之攜帶兇器強盜罪（2次）；被告戊○○及乙○○2人所為均係犯刑法第330條第1項之攜帶兇器強
    盜罪之幫助犯。
  (二)公訴意旨雖以被告戊○○及乙○○2人與被告甲○○、丙○○就事實欄一所示犯行具有犯意聯絡、行為分擔，均為共同
    正犯，因認被告戊○○、乙○○、甲○○、丙○○所為均係
    犯刑法第330條第1項之結夥3人以上、攜帶兇器強盜罪之共
    同正犯云云。惟本院審酌全案情節後，認被告戊○○及乙○○2人就本案所為，僅係對被告甲○○、丙○○之強盜行為
    實施助力，故認被告戊○○及乙○○所為犯罪事實一之犯行
    均係犯刑法第330條第1項之攜帶兇器強盜罪之幫助犯；而被
    告甲○○、丙○○就此部分所為強盜行為，並無結夥3人以
    上之加重要件，理由如下：
    1.按刑法上之幫助犯，固以幫助他人犯罪之意思而參與犯罪
      構成要件以外之行為而成立，惟所謂以幫助他人犯罪之意
      思而參與者，指其參與之原因，僅在助成他人犯罪之實現
      者而言，倘以合同之意思而參加犯罪，即係以自己犯罪之
      意思而參與，縱其所參與者為犯罪構成要件以外之行為，
      仍屬共同正犯，又所謂參與犯罪構成要件以外之行為者，
      指其所參與者非直接構成某種犯罪事實之內容，而僅係助
      成其犯罪事實實現之行為而言，苟已參與構成某種犯罪事
      實之一部，即屬分擔實施犯罪之行為，雖僅以幫助他人犯
      罪之意思而參與，亦仍屬共同正犯（最高法院著有27年度
      上字第1333號判例參照）。是以，被告戊○○及乙○○2
      人是否成立強盜罪之共同正犯，應以其與被告甲○○、丙○○間是否具有犯意聯絡？及其等之行為是否業已參與攜
      帶兇器強盜罪之構成要件？。
    2.被告戊○○及乙○○於前揭時地雖騎乘機車載被告甲○○
      、丙○○至裕農加油站後，放任被告甲○○、丙○○自行
      下車對被害人己○○實施強盜行為，然被告戊○○及乙○○並未下車，亦未對被害人己○○實施強盜行為；於被告
      甲○○、丙○○強盜時，亦無相關之言語與動作等情，業
      據被害人己○○於原審審理時證述屬實（原審卷第160、
      163頁），核與被告甲○○於原審審理時，以證人身分證
      述強盜過程相符，故被告戊○○及乙○○辯稱並未實際參
      與強盜行為之實施等語，應堪採信。
    3.被告戊○○及乙○○又於警詢、偵查及法院審理時，迭次
      供稱：被告甲○○、丙○○2人提議強盜時，其等均表示
      反對之意，並曾勸阻被告甲○○、丙○○勿為強盜犯行等
      語（台南市警察局第一分局卷第28頁背面、第22頁背面；
      偵字第14250號卷第17-19頁、原審卷第51頁），而同案被
      告甲○○、丙○○於警詢及偵查中亦均證稱：被告戊○○
      及乙○○曾勸阻彼等勿為強盜行為等語（參見前揭警卷第
      7頁背面、第14頁背面；前開偵卷第11、15頁），是被告
      戊○○及乙○○前開供述與被告甲○○、丙○○之證稱相
      符，堪認為真實而得採認。又被告戊○○及乙○○供稱：
      被告甲○○、丙○○為前揭強盜行為後，彼等並未與之朋
      分贓款等語，核與被告甲○○及丙○○於警詢及偵查中證
      述屬實（參見前揭警卷第4頁、12頁；前開偵卷第13、16
      頁），被告戊○○及乙○○此部分供述應認屬實而亦得以
      採信。是以，被告戊○○及乙○○於被告甲○○、丙○○
      意欲實施強盜加油站犯行時，均曾予以勸阻；事後復拒絕
      分受強盜贓款，則觀諸被告戊○○及乙○○2人於被告甲○○、丙○○實施強盜犯行前後所為，其既未為強盜犯行
      之構成要件行為，亦難認其等有視被告甲○○、丙○○強
      盜犯行為自己行為之共同強盜犯意聯絡。
    4.公訴及上訴意旨雖以被告甲○○、丙○○實施強盜行為前
      ，被告戊○○及乙○○業已知悉被告甲○○、丙○○欲實
      施強盜行為，且其等與被告甲○○、丙○○4人曾騎乘機
      車行經被告戊○○停放機車之文化中心及乙○○住處，倘
      被告戊○○及乙○○無意參與被告甲○○、丙○○之強盜
      行為，大可逕自離去回家，然被告戊○○及乙○○捨此不
      為，足見其等與被告甲○○、丙○○間，具有犯意聯絡及
      行為分擔云云。惟被告戊○○及乙○○2人於被告甲○○
      、丙○○實施強盜前，雖未先行離去返家，仍載被告甲○○、丙○○前往加油站實施強盜犯行，然依前開所述，其
      等所為既尚無證據證明有強盜之犯意聯絡及行為分擔，而
      僅應就本案負擔幫助犯之刑責，是公訴人遽以被告戊○○
      、乙○○騎車搭載被告甲○○、丙○○之客觀行為認被告
      戊○○、乙○○有強盜之共同犯意聯絡及行為分擔，尚嫌
      率斷。
    5.綜此，被告戊○○及乙○○2人雖於案發前知悉被告甲○○、丙○○欲實施強盜犯行，並載被告甲○○、丙○○前
      往加油站實施強盜犯行，且於被告甲○○、丙○○強盜犯
      行後將之載離加油站，而對被告甲○○、丙○○之強盜犯
      行施以助力，然尚無積極證據認被告戊○○及乙○○就被
      告甲○○、丙○○之強盜犯行具有犯意聯絡，而其等於本
      案參與之部分，亦僅對被告甲○○、丙○○之強盜犯行為
      幫助行為，非屬犯罪構成要件行為之範疇。從而，被告戊○○及乙○○2人所為，應屬強盜罪之幫助犯而非共同正
      犯，則被告甲○○、丙○○就此部分所為強盜行為，自亦
      無結夥3人之加重要件。
  (三)被告甲○○、丙○○間，就先後兩次攜帶兇器強盜犯行，均
    具有犯意聯絡及行為分擔，俱為共同正犯。被告甲○○、丙○○2人所為2次攜帶兇器強盜犯行，犯意各別、行為互異，
    應予分論併罰。被告戊○○及乙○○2人對被告甲○○、丙○○之攜帶兇器強盜犯行實施助力，為幫助犯，爰依刑法第
    30條之規定減輕其刑。
  (四)又刑之量定，為求個案裁判之妥當性，法律固賦予法院裁量
    權，但此項裁量權之行使，除應依刑法第57條規定，審酌行
    為人及其行為等一切情狀，為整體之評價，並應顧及比例原
    則與平等原則，使罪刑均衡，輕重得宜，以契合社會之法律
    感情。又刑法第59條規定犯罪之情狀可憫恕者，得酌量減輕
    其刑，其所謂「犯罪之情狀」，與同法第57條規定科刑時應
    審酌之一切情狀，並非有截然不同之領域，於裁判上酌減其
    刑時，應就犯罪一切情狀（包括第57條所列舉之10款事項）
    ，予以全盤考量，審酌其犯罪有無可憫恕之事由（即有無特
    殊之原因與環境，在客觀上足以引起一般同情，以及宣告法
    定低度刑，是否猶嫌過重等等），以為判斷。查被告戊○○
    於案發之際為19歲，而被告乙○○則為24歲，均屬涉世未深
    之年齡，彼等2人誤解朋友義氣觀念，於勸阻友人強盜未果
    時，不知逕行離去以為自保之計，竟而載被告甲○○、丙○○前往強盜並將之載離現場，誤以為未實際對被害人實施強
    盜犯行即可免責，彼等所為雖與法有違，應科處相當刑責，
    然觀諸彼等行徑，於社會客觀上之評價，非無可堪憫恕之情
    事，逕處攜帶兇器強盜罪幫助犯之罪刑，非無過重之憾，爰
    均依刑法第59條之規定，酌減其等刑責，並遞減之，以符合
    罪責相當之法理。
三、科刑
  (一)上訴駁回部分（被告戊○○、乙○○部分）：
  1.原審因認被告戊○○、乙○○上開幫助攜帶兇器強盜之犯行
    ，罪證明確，因予適用刑法第30條、第330條第1項、第74條
    第1項、2項第5款、第93條、第38條第1項第2款規定，並敘
    明審酌審酌被告犯罪之動機、目的、犯罪時所受之刺激、手
    段、所得、生活狀況、品行、智識程度、造成被害人所受損
    害、驚嚇，影響社會治安之程度非輕，犯罪後均始終坦承犯
    行之態度等一切情狀，分別量處有期徒刑2年。又被告戊○○及乙○○前未曾受有期徒刑以上刑之宣告，有台灣高等法
    院被告全國前案紀錄表2份在卷可憑，參酌前開諸多情狀，
    認其經此起訴審判之刑事程序，應知所警惕，信無再犯之虞
    ，因認所宣告之刑以暫不執行為適當，併諭知緩刑5年。另
    為使被告戊○○及乙○○2人於緩刑期內受充分之教化與輔
    導，預防其等再度犯罪，而確實達成緩刑之目的，並宣告被
    告戊○○及乙○○於緩刑期內，應向指定之公益團體、地方
    自治團體或社區，各提供200小時與220小時之義務勞務，併
    均依刑法第93條第1項第2款之規定，諭知於緩刑期內併付保
    護管束。本院經核原判決上開認事用法，尚無違誤，量刑亦
    屬妥適，檢察官上訴意旨認被告係結夥3人以上、攜帶兇器
    強盜罪之共同正犯，指摘原判決事實認定錯誤，依前所述，
    為無理由，應予駁回。
  2.又沒收為從刑之一種，依主從不可分之原則，應附隨緊接於
    主刑之下而同時宣告；又共同正犯因相互間利用他人之行為
    ，以遂行其犯意之實現，本於責任共同之原則，有關沒收部
    分，對於共犯間供犯罪所用之物，自均應為沒收之諭知。惟
    幫助犯僅係對於犯罪構成要件以外行為為加工，並無共同犯
    罪之意思，自不適用該責任共同原則，對於正犯所有供犯罪
    所用之物或犯罪所得之物，亦為沒收之諭知（最高法院91年
    度台上字第5583號判決參照）。是以，被告戊○○、乙○○
    既僅係如事實欄一所示犯行之幫助犯，被告辛加南、丙○○
    所攜帶之兇器自無庸於被告戊○○、乙○○項下併為沒收之
    諭知，併此敘明。
  (二)撤銷改判部分（被告甲○○、丙○○部分）：
    1.原審以被告甲○○、丙○○2人罪證明確，因予論罪科刑
      固非無見，惟按法律上賦予法院或法官自由裁量之事項，
      須在法規或法律原則之規範界限內，衡酌個案之具體情況
      ，為公平、合理、適當之裁決。是於裁量時，自須受法律
      規範之目的、精神、理念及法律秩序所指導。又刪除連續
      犯之立法理由，乃用以杜絕僥倖犯罪心理，避免鼓勵犯罪
      之誤解，而改採一行為一罪一罰。故數罪併罰合於定執行
      刑時，應考量「犯罪之類型」、「刑罰之衡平原則」，以
      避免不當鼓勵犯罪或量刑過於輕縱。查被告甲○○與丙○○共犯如事實欄所示之加重強盜罪，均是攜帶兇器嚴重侵
      害他人生命、財產權益之犯罪，最輕之本刑即為7年以上
      有期徒刑，而原審對被告甲○○、丙○○2次犯行各量處
      有期徒刑7年2月（第1次犯行）、7年4月（第2次犯行），
      然執行刑竟定為7年6月，僅較其最重刑多2月，是原審對
      被告甲○○、丙○○所定之執行刑雖未逾定執行刑規定之
      外部界限，但與刪除連續犯前之量刑相較顯然並無差異，
      甚有更輕之情。故原審對被告甲○○、丙○○2人之定執
      行刑顯有違刪除連續犯之目的及精神，未考量「犯罪之類
      型」、「刑罰之衡平原則」，而給予刑罰優惠，其所定之
      執行刑，尚有未當。被告甲○○、丙○○上訴理由以其並
      無前科、年紀尚輕，且事後坦承犯行，並與被害人達成民
      事和解，認原判決量刑過重云云，然原判決對被告甲○○
      、丙○○所為如事實欄之犯行，各從輕量處7年2月、7年4
      月，顯已考慮前揭情節，是被告甲○○、丙○○之上訴自
      無理由；而檢察官上訴意旨以原審對被告甲○○、丙○○
      之前揭犯行定執刑過輕等語，指摘原審判決不當，為有理
      由，另檢察官認被告甲○○、丙○○前揭事實欄一之犯行
      係結夥3人以上為之，且量刑過輕，惟依前揭所述，本案
      被告戊○○、乙○○僅係本案之幫助犯，被告甲○○、丙○○於97年9月19日所為之第1次犯行，自與「結夥3人以
      上」之構成要件不符，又依本案犯罪情狀、被告犯後態度
      等情況，原審對被告甲○○、丙○○之量刑尚稱妥適，檢
      察官此部分上訴，則無理由。茲原判決既有上開未當之處
      ，自應由本院將原審判決關於甲○○、丙○○部分撤銷改
      判，以期適法。
    2.爰審酌被告甲○○、丙○○僅因缺錢花用，竟於深夜攜帶
      小武士刀、電擊棒強盜加油站之財物，影響社會治安之程
      度非輕，惟被告犯案時年紀尚輕，智慮不周，且犯罪後被
      告均始終坦承犯行，事後並與被害人達成民事和解，為惕
      勵自新，允宜從輕酌定其刑等一切情狀，就被告甲○○、
      丙○○各量處如主文第2項所示之刑，並就被告甲○○、
      丙○○各定應執行刑為8年6月，以資懲儆。
    3.扣案小武士刀、電擊棒各1支均屬被告丙○○所有，且係
      供其與被告甲○○共同實施強盜犯行所用之物，爰依刑法
      第38條第1項第2款之規定沒收之。至其餘扣案物品係被告
      丙○○等人於案發時所穿著之衣物或遮掩車牌所用之物，
      均非對被害人實施強盜犯行時所用之工具，且非違禁品，
      爰不另予沒收之諭知。
據上論斷，應依刑事訴訟法第369條第1項前段、第368條、第364
條、第299條第1項前段，刑法第28條、第330條第1項、第51條第
5款、第38條第1項第2款，判決如主文。
本案經檢察官邱克斌庭執行職務。
中    華    民    國    98    年    8     月    27    日
                  刑事第二庭  審判長法  官  葉居正
                                    法  官  郭千黛
                                    法  官  洪碧雀
以上正本證明與原本無異。
如不服本判決應於收受送達後10日內向本院提出上訴書狀，其未
敘述上訴理由者，並得於提起上訴後10日內向本院補提理由書（
均須按他造當事人之人數附繕本）「切勿逕送上級法院」。
                                    書記官  魏芝雯
中    華    民    國    98    年    8     月    27    日
附錄本案論罪科刑法條：
中華民國刑法第330條
犯強盜罪而有第321條第1項各款情形之一者，處7年以上有期徒
刑。
前項之未遂犯罰之。


司法院資訊處製作；財團法人民間司法改革基金會備份。
